臺灣臺北地方法院行政訴訟判決　
111年度簡字第1號

原      告  蔡宛潔  
被      告  勞動部勞工保險局

代  表  人  陳琄    
訴訟代理人  
兼送達代收  
人          陳緣毫  
訴訟代理人  江佩璇  
上列當事人間農民職業災害保險喪葬津貼事件，原告不服行政院
農業委員會中華民國110年11月10日農訴字第1100722984號訴願
決定，提起行政訴訟，本院判決如下：
    主  文
原告之訴駁回。
訴訟費用由原告負擔。
    事實及理由
壹、程序部分：被告之代表人於起訴時原為鄧明斌，嗣於本院審
    理中變更為陳琄，並於民國111年3月8日向本院具狀聲明承
    受訴訟，有行政聲明承受訴訟狀及所附勞動部110年12月28 
    日勞動人1字第1100101312號函可參（本院卷第109至117頁
    ），核與行政訴訟法第181條第1項規定相符，應予准許。
貳、實體部分　　
一、事實概要：
    第三人蔡○○為農民健康保險（下稱農保）及農民職業災害保
    險（下稱農職保）被保險人，於110年2月21日凌晨2時40分
    前往小東市場賣菜途中駕駛普通重型機車發生車禍致死亡，
    原告檢據向被告申請蔡○○農職保喪葬津貼，因蔡○○未領有普
    通重型機車駕駛執照，依農民職業災害保險職業傷病審查辦
    法（下稱「農職保傷病審查辦法」，原名稱：農民職業災害
    保險被保險人因實際從事農業工作而致傷害審查辦法，111
    年6月24日修正）第4條第2項第3款規定，不得視為職業傷害
    致死亡，被告爰以110年5月21日保農給字第11060094000號
    函（即原處分）核定所請農職保喪葬津貼不予給付，並依農
    民健康保險條例規定核給喪葬津貼15個月，計新臺幣（下同
    ）153,000元。原告不服，循序向行政院農業委員會（下稱
    農委會）申請審議，經審定駁回後，復向農委會訴願審議委
    員會提起訴願，亦經決定駁回，原告仍不服，遂提起本件行
    政訴訟。　　
二、本件原告主張：
　　依農職保傷病審查辦法第2條，被保險人凌晨至市場賣菜，
    於農作場域內車禍身亡為職業災害，沒有任何但書規定或附
    條件始能成立，而第4條第2項第3款在第2條顯然並未包含在
    內。被保險人於農作場域內車禍身亡，為職業災害，法規適
    用應為第2條而非第4條第2項第3款，被告要82歲不識字的老
    農民取得駕照，實有不妥等語，並聲明求為判決：㈠撤銷訴
    願決定及原處分（含爭議審定），㈡被告應給付原告喪葬津
    貼306,000元。
三、被告答辯則以：
　　原告所填具之農職保被保險人從事農業工作途中發生事故而
    致傷害證明書載，「交通工具」欄位勾選「普通重型機車」
    並加註「75歲未換自動失效」。惟依道路交通安全規則第52
    條之2第2項規定：「中華民國106年7月1日前已年滿75歲之
    駕駛人，其已領有之駕駛執照有效期間屆滿後，仍屬有效，
    並得免換發之。但自中華民國106年7月1日起受違規記點或
    吊扣駕駛執照處分者，應於公路監理機關通知後3個月內，
    依前項規定辦理換照。」被保險人蔡○○於106年7月已滿77歲
    ，經被告於e化政府查詢交通公路監理資料，查無蔡○○領有
    普通重型機車之駕駛執照之紀錄，故縱然蔡○○係於合理應經
    途徑發生事故而致之傷害死亡，依農職保傷病審查辦法第4
    條第2項第3款規定，不得視為職業傷害，是以，原告所請之
    喪葬津貼，被告核定其非屬職業傷害致死亡，並依農民健康
    保險條例第40條規定，核給喪葬津貼15個月計153,000元之
    原核定，應屬無誤等語，資為抗辯，並聲明求為判決駁回原
    告之訴。
四、本案爭點：
　　本件兩造爭執要點在於原告之父親蔡○○騎乘機車往工作場所
    途中，發生交通事故死亡，究應適用農職保傷病審查辦法第
    2條「於農作場域內因實際從事農業工作而致傷害」？或屬
    於第4條第2項第3款「未領有駕駛車種之駕駛執照駕車」之
    情形，而不得視為職業災害？
五、法院之判斷：
㈠、農民健康保險條例第40條規定：「被保險人死亡時，按其當
    月投保金額，給與喪葬津貼15個月。前項喪葬津貼，由支出
    殯葬費之人領取之。」同條例施行細則第66條第3款規定略
    以，依本條例第40條規定請領喪葬津貼者，應備支付殯葬費
    之證明文件（配偶或二親等以內親屬，經檢附親屬關係證明
    文件者免附）。農民職業災害保險條例第19條第1項規定：
    「被保險人因職業傷病致死亡時，按其當月月投保金額，給
    與喪葬津貼30個月。」。農職保傷病審查辦法第4條第1項規
    定：「被保險人由日常居住處所、農作場域、儲藏室、集貨
    場或習慣交易地點間載運農機具或自行生產之農產品，於應
    經途中發生事故而致傷害者，視為職業傷害。」同辦法同條
    第2項第3款規定：「被保險人於前項之應經途中有下列情形
    之一者，不得視為職業傷害......三、未領有駕駛車種之駕
    駛執照駕車或行駛農機。......」
㈡、經查：原告之父親蔡○○屬於臺南市台南地區農會被保險人，
    於110年2月21日騎乘重型機車前往小東市場賣菜途中因發生
    交通事故死亡，原告據以申請被告給付死亡補助，經被告審
    認蔡○○未領有駕駛車種之駕駛執照駕車，因屬於農職保傷病
    審查辦法第2項第3款規定：「被保險人於前項之應經途中有
    下列情形之一者，不得視為職業傷害......三、未領有駕駛
    車種之駕駛執照駕車或行駛農機。......」故不得視為職業
    傷害，故依農民健康保險條例第40條規定核給喪葬津貼者15
    個月計153,000元等情，為兩造所不爭執，復有卷附原告補
    助申請書（原處分卷第1頁）、臺灣臺南地方檢察署110年2
    月21日110南相字第404號相驗屍體證明書、身份證影本（原
    處分卷第2-8頁）、農民職業災害保險被保險人從事農業工
    作途中發生事故而致傷害證明書（原處分卷第30至31頁）、
    小東公有市場攤舖登記（原處分卷第32頁）、臺南市政府警
    察局第一分局交通事故現場圖及現場照片（原處分卷第33-4
    5頁）、原處分（本院卷第97-99頁）、爭議審定書（本院卷
    第101-105頁）、訴願決定書（本院卷35至40頁）足憑。又
    蔡○○00年0月00日生，未考領普通重型機車駕駛執照，經交
    通公路監理查詢結果（原處分卷第46-47頁）在卷可稽。
㈢、原告雖主張蔡○○不識字、要農民取得駕照實有不妥，本案應
    適用農職保傷病審查辦法第2條「於農作場域內因實際從事
    農業工作而致傷害」云云。惟依農職保傷病審查辦法第2條
    之規定，農民於農作場域內，因實際從事農業工作而致傷害
    者，雖可視為職業傷害，然本案經臺南市政府警察局第一分
    局110年5月6日南市警一交字第1100214960號函咐說明：「.
    ...二、旨按事故地點為本分局東寧派出所前（臺南市○區○○
    路○段000號），警方於110年2月21日2時35分聽聞撞擊聲，
    發現本案事故並通報處理，經檢視家屬筆錄，並未陳述蔡君
    外出事由及欲往何處，惟家屬於成大醫院時向承辦員警表示
    蔡○○是要前往市場賣菜，另檢視事故散落物未發現任何農用
    器具或農產品。」（原處分卷第33頁），原告並於農職保被
    保險人從事農業工作途中發生事故而致傷害證明書）標明行
    經路線起迄點「家裡（灣裡路）……→林森路……→小東市○○○○○
    地○○○○路○段000號前」（原處分卷第31頁），足見本案蔡○○
    係於110年2月21日駕駛普通重型機車前往小東市場賣菜「途
    中發生車禍」致死亡，原告主張本件符合農職保傷病審查辦
    法第2條「農作場域內，因實際從事農業工作而致傷害」之
    情形，即與事實不符。又道路交通安全規則第50條規定：「
    汽車駕駛執照為駕駛汽車之許可憑證，由駕駛人向公路監理
    機關申請登記，考驗及格後發給之。汽車駕駛人經考驗及格
    ，未領取駕駛執照前，不得駕駛汽車。」，縱使蔡○○未識字
    ，亦有特殊考領駕照之方式，更何況依道路交通安全規則第
    52條之2第2項規定：「中華民國106年7月1日前已年滿75歲
    之駕駛人，其已領有之駕駛執照有效期間屆滿後，仍屬有效
    ，並得免換發之。但自中華民國106年7月1日起受違規記點
    或吊扣駕駛執照處分者，應於公路監理機關通知後3個月內
    ，依前項規定辦理換照。」蔡○○於106年7月已滿77歲，除受
    違規記點或吊扣駕照外，無須換照，並經前揭e化政府查詢
    交通公路監理資料，查無蔡○○領有普通重型機車之駕駛執照
    之紀錄，已如前述。是以蔡○○仍屬於未領有駕駛車種之駕駛
    執照而駕車之情事者，依審查辦法第4條第2項第3款之規定
    ，即不得視為職業傷害。原告前揭主張，即不足採。從而被
    告以原處分審認蔡○○之死亡，不得視為職業災害死亡，原告
    不得申請死亡補助，於法自屬有據。
六、綜上所述，原處分否准原告所請，適用法律並無違誤，爭議
    審定及訴願決定遞予維持，核無不合。原告訴請撤銷，並求
    為判命被告應作成准予原告申請給付職業災害死亡補助之處
    分，為無理由，應予駁回。
七、本件事證已臻明確，兩造其餘攻擊、防禦方法及所提證據，
    經核均與判決結果不生影響，爰不一一論列，併此敘明。
八、依行政訴訟法第98條第1 項規定，判決如主文。
中　　華　　民　　國　　111 　年　　7 　　月　　13　　日
　　　　　　　　　行政訴訟庭　法　官　張瑜鳳
以上正本係依原本作成。
如不服本判決，應於判決送達後20日內，以原判決違背法令為理
由，向本院提出上訴狀並表明上訴理由（原判決所違背之法令及
其具體內容或依訴訟資料可認為原判決有違背法令之具體事實）
。
其未載明上訴理由者，應於提出上訴後20日內，向本院補提理由
書（上訴狀及上訴理由書均須按他造人數附繕本），並繳納上訴
裁判費新臺幣3,000 元；如未按期補提上訴理由書，則逕以裁定
駁回上訴。　　　　　　　　　
中　　華　　民　　國　　111 　年　　7 　　月　　13　　日
                              書記官  林劭威